臺灣士林地方法院民事判決　　　　　　 93年度重訴字第308號
原　　　告　乙○○
即反訴被告
訴訟代理人　李建民律師
被　　　告　誠泰商業銀行股份有限公司
即反訴原告
法定代理人　甲○○
訴訟代理人　陳建成律師
複代理人　　丙○○
上列當事人間請求確認債權不存在事件，本院於94年5 月12日言
詞辯論終結，判決如下：
    主      文
確認被告對原告之消費借貸債權新台幣陸佰貳拾萬元不存在。
本訴訴訟費用由被告負擔。
反訴原告之訴及假執行之聲請均駁回。
反訴訴訟費用由反訴原告負擔。
    事實暨理由
壹、本訴方面：
一、按確認法律關係之訴，非原告有即受確認判決之法律上利益
    者，不得提起之，民事訴訟法第247 條第1 項前段定有明文
    ；又民事訴訟法第247 條所謂即受確認判決之法律上利益，
    係指因法律關係之存否不明確，致原告在私法上之地位有受
    侵害之危險，而此項危險得以對於被告之確認判決除去之者
    而言，故確認法律關係成立或不成立之訴，苟具備前開要件
    ，即得謂有即受確認判決之法律上利益，縱其所求確認者為
    他人間之法律關係，亦非不得提起（最高法院42年台上字第
    1031號判例參照）。原告主張其向被告所貸款之新台幣（下
    同）620 萬元，已全部清償予被告，惟被告認為該620 萬元
    之債權仍屬有效存在，顯然原告與被告間就620 萬元債權法
    律關係之存否不明確，並致原告私法上之地位有受侵害之危
    險，而原告訴請確認620 萬元債權不存在，如經法院為其勝
    訴之確認判決，原告私法上地位受侵害之危險即得加以除去
    ，是原告提起確認620 萬元債權不存在之訴，揆諸首揭判例
    意旨，有即受確認判決之法律上利益，於法洵屬有據，應予
    准許。
二、原告起訴主張：其於87年9 月18日提供坐落台北市○○區○
    ○段3 小段367 地號土地持分206/10000 及其上門牌號碼台
    北市○○區○○路2 段28號3 樓房地（下稱系爭建物）設定
    本金最高限額750 萬元予被告，被告所屬大同分行於87年9
    月21日貸款620 萬元予原告。嗣原告分別於87年10月28日還
    320 萬元；87年11月19日還200 萬元；88年9 月22日還100
    萬元予被告，原告已償還被告貸款620 萬元。原告於93年11
    月11日以律師函請求被告交付620 萬元清償證明，然被告於
    竟函覆略謂：在原告未全數清償借款債務前，其實無出具貸
    款清償證明之理由，為此提起本訴。並聲明：確認被告對原
    告620 萬元之借款債權不存在。
三、被告則以：原告於87年9 月間向被告辦理抵押借款，遂提供
    系爭建物設定系爭抵押權予被告。嗣被告於同年月21日貸與
    原告620 萬元，並於同日撥入原告於被告大同分行開立第00
    0000000000號存款帳戶內（下稱系爭帳戶）。原告就前揭62
    0 萬元借款，曾於87年10月28日、同年11月19日清償借款本
    金合計為520 萬元，原告尚餘100 萬元借款本金未為清償。
    原告於88年9 月22日並未清償剩餘借款本金100 萬元，僅因
    當日已屆清償期，經原告辦妥展期手續，而延展借款期限至
    89年9 月21日，原告迄未清償該100 萬元借款。且原告復於
    88年9 月29日另向被告借貸520 萬元，被告亦於同日將借款
    全數撥入系爭帳戶，惟此筆520 萬元借款，原告迄今仍未清
    償，是以，目前原告尚有共計620 萬元借款未為清償等語為
    抗辯。並聲明：原告之訴駁回。
四、本件爭點整理如下：
    兩造所不爭執之事項：
    （一）原告於87年9 月18日提供系爭建物設定本金最高限額
          750 萬元抵押權于被告。
    （二）被告所屬大同分行於87年9 月21日貸款620 萬元予原
          告。
    （三）原告分別於87年10月28日償還320 萬元及87年11月19
          日償還200萬元予被告。
    （四）原證一「土地及建物謄本」、原證二「被告出具授信
          交易明細查詢單」、原證三「律師函及回執」、原證
          四「誠泰銀行93年11月19日誠泰銀秘字第1739號函」
          。被證一「存摺存款對帳單」、被證二「存摺存款對
          帳單」、被證五「存摺存款業務往來約定書」、被證
          六及附件一「87年9 月21日借款申請書」、被證七及
          附件二88年9 月12日「授信往來約定書」、及附件六
          89年2 月22日錄音譯文等文書形式真正不爭執。
     兩造所爭執之事項：
    （一）原告於87年9 月21日所借之620 萬元是否尚有100 萬
          元未還？
    （二）原告於88年9月29日有無向被告借款520萬元？
    （三）被告拒不依本院94年1 月13日庭訊裁示提出「88年9
          月22日之100 萬元展期借據及88年9 月30日之520 萬
          元取款條」，有無民事訴訟法第345 條第1 項之適用
          ？
    （四）被證八之88年9 月22日之100 萬元展期申請書是否已
          證明原告欠被告100 萬元？
    （五）被告是否有權於88年10月22日、88年11月22日、88年
          12月22日、89年1 月24日、89年2 月24日從原告存摺
          存款扣抵利息？
    （六）原告於附件六之89年2 月22日譯文有無對100 萬元借
          款爭執？
五、得心證之理由：
（一）原告於87年9 月21日所借之620 萬元是否尚有100 萬元未
      還？被證八之88年9 月22日之100 萬元展期申請書是否已
      證明原告欠被告100 萬元？經查：
  １、按「債務人立有債權證書者，如債權人已將其證書返還，
      當可推定該債權業經消滅而不存在。若債權人主張其證書
      之返還，係有其他原因，並非因債權消滅之故，則該債權
      人應就其事實負舉證實任。」，最高法院69年度台上字第
      3804號判決意旨參照；又「按文書之證據力，有形式上證
      據力與實質上證據力之分。前者係指真正之文書即文書係
      由名義人作成而言；後者則為文書所記載之內容，有證明
      應證事實之價值，足供法院作為判斷之依據而言。必有形
      式上證據力之文書，始有證據價值可言。文書之實質上證
      據力，固由法院根據經驗法則，依自由心證判斷之。但形
      式上證據力，其為私文書者，則應依民事訴訟法第357 條
      規定決之，即私文書之真正，如他造當事人有爭執者，則
      舉證人應負證其真正之責。」，最高法院88年度台上字第
      2634號判決意旨參照。
  ２、查一般實務上，借款人與銀行間之消費借貸行為，兩造間
      通常需經嚴格且繁雜之手續，諸如簽訂抵押貸款約定書、
      續，此由被告所提之被證五「存摺存款業務往來約定書」
      、被證六及附件一「87年9 月21日借款申請書」、被證七
      及附件二88年9 月12日「授信往來約定書」，及本件原告
      亦於87年9 月18日提供系爭建物設定本金最高限額750 萬
      元抵押權予被告等行為自明。
  ３、今原告主張其於89年9 月22日以現金償還100 萬元，並由
      被告公司襄理林福進將100 萬元借據返還原告，原告因已
      全部清償，故將被告交付之620 萬元借據全部撕毀，並提
      出授信交易明細查詢單（即原證二），其88年9 月22日欄
      記載：「貸款收回金額1,000,000 ，貸放餘額0 」，則揆
      諸前揭判決意旨說明，被告自應就該100 萬元債權存在負
      舉證之責，自屬無疑。
  ４、查被告雖提出被證四交易代號說明，惟該文書係被告銀行
      內部自行製作，乃屬私文書，則其真正與否，如他造當事
      人有爭執者，揆諸前揭判決意旨說明，被告自應負證其真
      正之責，則被告自應提出其主張原告於88年9 月22日展期
      借款之100 萬元借據。然被告始終未能提出該100 萬元之
      借據，則此100 萬元之借貸模式，實與前揭所述之銀行貸
      放款常態有違。
  ５、又被告雖提出被證八之100 萬元展期申請書，復為原告自
      承為其填寫。然原告辯稱：「被證七之授信往來約定書」
      及「被證八展期申請書」，係被告襄理林福進於88年9 月
      12日令原告同日所簽立，惟原告當時並無決定要展期，故
      展期申請書日期予以空白，被告襄理林福進告訴原告如於
      88年9 月22日償還100 萬元，銀行則將100 萬元借據返還
      原告，無庸辦理100 萬元之展期借據換單手續，上開被證
      八展期申請書即自動失效。嗣原告於88年9 月22日以現金
      償還100 萬元予被告，經由被告襄理林福進點收無訛後，
      方將100 萬元借據返還原告；復參酌被告始終提不出該88
      年9 月22日展期1 年之100 萬元借據，原告辯解當非無據
      。又查「被證七之授信往來約定書」，其上之88年9 月12
      日之日期為手寫，然被證八展期申請書，其「88. 9. 22」
      等字係用日期章蓋用，則佐以原告前揭辯詞以對，若原告
      果真展延，則自可手寫填載日期，又何需獨漏被證八之日
      期未填，而以日期章代之，則原告所辯，更屬可採。
  ６、綜上所述，被告至今未能提出原告於88年9 月22日展期借
      款之100 萬元借據，則揆諸前揭判決意旨，則原告於87年
      9 月21日所借之620 萬元，即未有100 萬元未還之事實，
      而被告所提之被證八展期申請書是，亦不足以證明原告尚
      欠被告100 萬元未還。
（二）原告於88年9月29日有無向被告借款520萬元？
  １、「消費借貸之借用人主張借款業已清償，而貸與人主張借
      用人此項清償之款項，係屬另筆債務，並非係爭借款者，
      依舉證責任分配之原則，應由貸與人就另筆債務之存在負
      舉證責任。」，最高法院73年度台上第2383號判決意旨參
      照。
  ２、按兩造就原告分別於87年10月28日償還320 萬元及87年11
      月19日償還200 萬元予被告一事並不爭執。然被告另抗辯
      原告復於88年9 月29日向被告借款520 萬元，並經其同日
      將款項撥入系爭帳戶等語，並提出存褶對帳單（即被證三
      ）與借據（即附件四）為證，然為原告所否認，主張其未
      於該日向被告借款520 萬元。
  ３、查依被告所提附件四之「88.9.29 之520 萬元借據」，其
      上借款人欄所為之乙○○簽章，與被告所提附件一「87.9
      .21 借款申請書」、被證五「87.9.14 存摺存款業務往來
      約定書」、附件二「88年9 月12日授信往來約定書」、附
      件三「88.9.22 撥款展期申請書」，其上所為之乙○○簽
      章，以目視比對，其上之簽名及印章之大小及字體，完全
      不同，則被告所提之該證物是否可採，即令人質疑，則原
      告否認附件四之「88.9.29 之520 萬元借據」為真正，自
      非無據。
  ４、又依被告所提之被證三可知，被告於88.09.29因放款轉入
      520 萬元於系爭帳戶，旋即於88.09.30即轉帳支出520 萬
      元。然原告否認其於88年9 月30日至被告銀行簽立該520
      萬元取款條，復未簽立520 萬元轉帳予訴外人林連煌之轉
      帳申請書，而該附件四之借據令人質疑，已如前述，則被
      告自應提出「原告於88.9.30 簽立之520 萬元取款條」及
      520 萬元轉入林連煌之「轉帳申請書」，以盡舉證之責。
      然迄今被告未能提出該等書證，則揆諸前揭判決意旨，被
      告抗辯原告於88年9 月29日有無向其借款520 萬元一事，
      自不足採。
（三）被告未依本院94年1 月13日庭訊裁示提出「88年9 月22日
      之100 萬元展期借據及88年9 月30日之520 萬元取款條」
      ，有無民事訴訟法第345 條第1 項之適用？
  １、按「下列各款文書，當事人有提出之義務：五. 就與本件
      訴訟有關之事項所作者。」；又「當事人無正當理由不從
      提出文書之命者，法院得審酌情形認他造關於該文書之主
      張或依該文書應證之事實為真實。前項情形，於裁判前應
      令當事人有辯論之機會。」，民事訴訟法第344 條第1 項
      第5 款、第345 條定有明文。
  ２、查本件原告提起本訴，即在確認被告對原告620 萬元之借
      款債權不存在。而該「88年9 月22日之100 萬元展期借據
      及88年9 月30日之520 萬元取款條」，乃攸關本案之待證
      事項，而被告迄今未能提出，復參酌上述（一）（二）之
      論證，則本院自得依該規定，為不利被告之認定。
（四）原告於附件六之89年2 月22日譯文有無對100 萬元借款爭
      執？
      查，被告辯稱原告就89年2 月22日譯文中對100 萬元借款
      一事並未爭執，然為原告所否認。復依該譯文內容以觀，
      所謂的100 萬元未還，乃被告公司黃協理所為之單方主張
      ，而原告於會談中就一直請求被告提出相關放款明細以為
      認定，則兩造就整個消費借貸過程即有爭執，則被告之抗
      辯，自不足採。
（五）又兩造就被告是否有權於88年10月22日、88年11月22日、
      88 年12 月22日、89年1 月24日、89年2 月24日從原告存
      摺存款扣抵利息一事，雖有爭執，然於原告業已清償被告
      貸款620 萬元之事實不生影響，自無審究之必要，併此敘
      明。
六、綜上所述，被告未能舉證證明原告尚有620 萬元之消費借貸
    款項未還，既經認定，則原告訴請確認被告對原告之消費借
    貸債權620 萬元不存在，為有理由，應予准許。
貳、反訴方面：
一、反訴原告主張：反訴被告於87年9 月21日向反訴原告辦理抵
    押借款620 萬元，同年10月28日、11月19日先清償借款本金
    520 萬元，尚餘借款本金100 萬元直至屆期仍未清償，乃於
    88年9 月22日辦理展期，並於同年9 月29日復借款520 萬元
    ，惟此等620 萬元借款迄今仍未清償，為此提起反訴。並聲
    明：(1)反訴被告應返還反訴原告620 萬元，其中100 萬元自
    88年9 月22日起，其中520 萬元自88年9 月30日起，均至清
    償日止按年息百分之五計算之利息。(2)反訴原告願供擔保，
    請准宣告假執行。
二、反訴被告則以：反訴原告所謂反訴被告向其借款620 萬元云
    云，但自所謂88年9 月22日及88年9 月29日起至今，反訴被
    告迄未向反訴原告繳納分文利息，反訴原告抑未向反訴被告
    催繳任何利息，顯然違反銀行放款催收利息之常態。且反訴
    原告主張所謂：「其中100 萬元自88.9.22 起；其中520 萬
    元自88.9.30 起原告應負擔利息」云云，若此，反訴原告豈
    不是於放款當日，借款之清償期即同時屆至，亦與銀行放款
    作業程序有違，究竟反訴被告是否確有欠反訴原告620 萬元
    ，借款期限為何？應由反訴原告提出620 萬元借據予以證明
    ，反訴原告始終無法舉證以實，逕提反訴，顯無理由等語，
    資為抗辯。並聲明：(1)反訴原告之訴駁回。(2)如受不利判決
    ，願供擔保請准宣告免為假執行。
三、兩造不爭執之事實：
（一）反訴原告所屬大同分行於87年9 月21日貸款620 萬元予反
      訴被告。
（二）反訴被告分別於87年10月28日償還320 萬元及87年11月19
      日償還200 萬元予反訴原告。
四、得心證之理由：
    查本件反訴原告對反訴被告620 萬元之消費借貸債權不存在
    ，業經本訴認定，已如前述。從而，反訴原告請求反訴被告
    應返還反訴原告620 萬元，其中100 萬元自88年9 月22日起
    ，其中520 萬元自88年9 月30 日 起，均至清償日止按年息
    百分之五計算之利息，為無理由，應予駁回。其假執行之聲
    請因訴之駁回而失其附麗，併駁回之。
、本件本訴及反訴判決基礎已臻明確，兩造其餘攻防方法及訴
    訟資料經本院審酌後，核與判決不生影響，無逐一論駁之必
    要，併此敘明。
肆、據上論結，本件原告之訴為有理由、反訴原告之訴為無理由
    ，依民事訴訟法第78條、第390 條第2 項、第392 條，判決
    如主文。
中　　華　　民　　國　　94　　年　　6 　　月　　10　　日
                  民事第二庭  法  官  陳梅欽
以上正本證明與原本無異。
如對本判決上訴須於判決送達後20日內向本院提出上訴狀。
中　　華　　民　　國　　94　　年　　6 　　月　　15　　日
                              書記官  高郁婷
